【裁判字號】    98,消債抗,120
【裁判日期】    980827
【裁判案由】    聲請免責
【裁判全文】
臺灣臺中地方法院民事裁定           98年度消債抗字第120號
抗  告  人  遠東國際商業銀行股份有限公司
法定代理人  丁○○
代  理  人  戊○○
                        號
抗  告  人  台新國際商業銀行股份有限公司
法定代理人  甲○○
抗  告  人  金陽信資產管理股份有限公司
法定代理人  丙○○
相  對  人  乙○○
上列抗告人因相對人聲請免責事件，對於中華民國98年7月13日
本院98年度消債聲字第130號裁定提起抗告，本院裁定如下：
    主  文
抗告駁回。
抗告程序費用新臺幣壹仟元由抗告人負擔。
    理  由
一、按法院為終止或終結清算程序之裁定確定後，除別有規定外
    ，應以裁定免除債務人之債務。又法院裁定開始清算程序後
    ，債務人有薪資、執行業務所得或其他固定收入，而普通債
    權人之分配總額低於債務人聲請清算前2年間，可處分所得
    扣除自己及依法應受其扶養者所必要生活費用之數額者，法
    院應為不免責之裁定，但債務人證明經普通債權人全體同意
    者，不在此限。而債務人有下列各款情形之一者，法院應為
    不免責之裁定，但債務人證明經普通債權人全體同意者，不
    在此限：（一）於7年內曾依破產法或本條例規定受免責；
    （二）隱匿、毀損應屬清算財團之財產，或為其他不利於債
    權人之處分；（三）捏造債務或承認不真實之債務；（四）
    因浪費、賭博或其他投機行為，致財產顯然減少或負擔過重
    之債務，而生開始清算之原因；（五）於清算聲請前1 年內
    ，已有清算之原因，而隱瞞其事實，使他人與之為交易致生
    損害；（六）明知已有清算原因之事實，非基於本人之義務
    ，而以特別利於債權人中之一人或數人為目的，提供擔保或
    消滅債務；（七）隱匿、毀棄、偽造或變造帳簿或其他會計
    文件之全部或一部，致其財產之狀況不真確；（八）故意於
    財產及收入狀況說明書為不實之記載，或有其他故意違反本
    條例所定義務之行為。消費者債務清理條例第132條、第133
    條及第134條分別定有明文。準此，依消費者債務清理條例
    所規定之清算制度，實質上即為破產法上破產之特別程序，
    其目的在於使債權人獲得公平之受償，避免債務人遭受多數
    債權人個別對其強制執行，而無法重建經濟，以使債務人得
    有更生之機會，防止社會經濟發生混亂。故清算制度並非在
    使債務人恣意消費所造成之債務，轉嫁予債權人負擔。是債
    務人有最低清償能力或無不免責之事由存在，法院始為免責
    之裁定。
二、本件抗告意旨略以：
  (一)抗告人遠東國際商業銀行股份有限公司（下稱遠東商銀）部
    分：
    所謂「浪費」、「投機行為」應以相對人於從事該行為時是
    否有詳實之還款計畫來認定，倘相對人僅抱持以小搏大先借
    再說、有賺再還等心態而為消費借貸行為即屬浪費、投機。
    相對人為改善家庭生活而以借貸方式投資生意，其情雖可憫
    ，然其明知一旦生意失敗即無力還款，仍不斷以借貸方式支
    應，冀望透過此法賺取利益，明顯屬於投機行為，並符合消
    費者債務清理條例第134條第1項第4款之不免責規定，若本
    件確定免責，無疑係向社會大眾宣告投資生意不需評估自身
    能力，為社會帶來不良示範，爰請求廢棄原裁定等語。
  (二)抗告人金陽信資產管理股份有限公司部分：
    依財政部營業登記資料，原玖菸酒商行係於92年3月6日設立
    ，負責人為相對人乙○○之配偶高香蘭，惟原裁定提及自90
    年起相對人若干量販店消費及預借現金（平均每月預借額度
    約3萬至5萬元不等），係在原玖菸酒商行設立前所生債務，
    與相對人所稱其貸款係經營菸酒批發云云不符。而該90年起
    若干量販店消費（每筆約2萬元）及預借現金（平均每月預
    借額度約3萬至5萬元不等），顯然超出3人小家庭之必要民
    生支出。原裁定於相對人未提供購物發票以查證各項消費記
    錄是否非屬個人消費之開支，又無查核每筆預借現金與繳款
    情形，即逕行認定，對債權人不公平。縱抗告人無法舉證相
    對人有浪費情事，但相對人若無法對債務產生提出合理說明
    ，即難認相對人無浪費情事，爰請求廢棄原裁定等語。
  (三)抗告人台新國際商業銀行股份有限公司部分：
    相對人之配偶有工作能力，依民法第1117條前段規定，並無
    扶養請求權，相對人自不應負擔配偶之扶養義務，而相對人
    於開始清算程序後有薪資所得，依其聲請清算前2年間可處
    分所得為676,000元，扣除每月相對人及小孩生活必需費用
    各9,829元（即該2年其本人及依法應受其扶養者所必要生活
    費用應為471,792元）尚有剩餘，又本件清算程序於98年5月
    18日裁定清算開始並同時終止消算程序，債權人於清算程序
    中並無受償，相對人亦無證明經普通債權人全體同意，依消
    費者債務清理條例第133條規定，自應為不免責裁定。又相
    對人於92年間受僱從事建築業，非原審所稱從事菸酒銷售維
    生，卻每月有約2萬元之大賣場消費及3萬至5萬元之預借現
    金，自屬不合理之消費，且高於相對人收入之消費，自應為
    浪費之行為，爰請求廢棄原裁定等語。
三、按消費者債務清理條例之制定，在使負債務之消費者得依本
    條例所定程序清理其債務，以調整其與債權人及其他利害關
    係人之權利義務關係，保障債權人之公平受償，以謀求消費
    者經濟生活之更生及社會經濟之健全發展，故除有上揭同條
    例第133條、第134條所定之情形外，法院得斟酌裁量認可免
    除債務人債務。經查：
  (一)依抗告人提出之財政部營業登記資料，原玖菸酒商行之負責
    人雖登記為相對人之配偶高香蘭，惟該菸酒商行實際上係相
    對人所經營，且相對人之配偶目前並無工作，已據相對人於
    原審陳述明確，而相對人須負擔其本人及配偶、獨子之生活
    費用各9,829元、就學費用等情，有相對人於原審提出之生
    活必要支出清單、台中縣大里市立新國民小學繳費證明為證
    ，堪信為真實。
  (二)所謂浪費或投機行為實不易認定，亦難有統一之客觀標準，
    依每一債務人之情況而有不同。況所謂客觀標準，究採取寬
    鬆認定，抑是嚴苛審核，法院應視具體事件而定，亦即何種
    生活方式屬「浪費」、「投機」，可能因債務人成長過程中
    之生活環境、背景及經歷，有很大部分之關聯。因此，判斷
    生活程度是否「浪費」、「投機」或「明知已有清算原因之
    事實」之標準，倘依寬鬆之認定，則金融機構將面臨所有卡
    債族均不還債或僅還部分款項之危機，應非當初立法真意之
    所在；若從嚴審核，則難以達成立法救卡債族之目的。換言
    之，應否認定債務人有否「浪費」、「投機」，而可否免除
    清償責任之關鍵，應參酌各個債務人主觀之內部意識與表現
    在外在之行為。故債務人是否確已盡其所能工作以增加收入
    ，並確實執行量入為出，盡力壓低所有支出，或有計畫為生
    活支出等，並非衡量債務人行為是否為浪費或投機之決定因
    素。
  (三)本件綜觀卷附相對人之消費明細，相對人雖有若干量販店消
    費（每筆約2萬元，自90年迄93年間共計7次）、多筆預借現
    金及小寶貝嬰童世界、SUNRISE WAREHOUSE等處之大筆消費
    ，惟相對人及其配偶均為原住民，且其配偶長期失業，相對
    人須負擔其本人、配偶及獨子之生活費用，已如前述，而依
    其財稅資料所示，相對人確無任何財產及固定收入，則其供
    稱貸款經營菸酒批發，因零售檳榔攤位收款不易，累積多筆
    呆帳以致必須仰賴預借現金支應，及以刷卡消費換現金支應
    等語，核與其家庭狀況相符；又相對人經營之原玖菸酒商行
    雖係於92年3月6日設立，惟該商行設立前本即須有相當之花
    費以為籌備，是其於該菸酒商行設立前，以現金卡預借現金
    、刷卡消費換現金以支應其生活費用，或菸酒商行之開銷，
    或使用信用卡購買日常生活用品，難認相對人有投機、奢侈
    、浪費之行為。又依民法第1116條之1規定，夫妻互負扶養
    義務，且不以無謀生能力為必要（最高法院79年度台上字第
    2629號判例可資參照），是本件相對人之配偶既無工作，相
    對人對其自有扶養義務，抗告人台新銀行稱依民法第1117條
    前段規定，相對人不須負擔其配偶之扶養義務，容有誤會。
    則依相對人之陳報，其於聲請清算前2年間可處分所得雖為
    676,000元，惟扣除每月相對人本人、配偶及小孩生活必需
    費用各9,829元（即該2年其本人及依法應受其扶養者所必要
    生活費用共計707,688元）後，並無剩餘，自與消費者債務
    清理條例第133條規定應為不免責裁定之情形不符，抗告人
    台新銀行該部分之抗告，自屬無據，附此敘明。
  (四)綜上所述，原審認相對人並無投機、奢侈、浪費之行為，亦
    查無其他消費者債務清理條例第133條前段或第134條各款所
    定之情事，而裁定相對人應予免責，並無違誤。抗告意旨仍
    執陳詞指摘原裁定不當，求予廢棄，為無理由。
四、爰依消費者債務清理條例第15條，民事訴訟法第495條之1第
    1 項、第449條第1項、第95條、第78條，裁定如主文。
中    華    民    國    98    年    8    月     27    日
                  民事第一庭    審判長法  官  張瑞蘭
                                      法  官  陳毓秀
                                      法  官  卓進仕
正本係照原本作成。
本裁定不得再抗告。
中    華    民    國    98    年    8    月     27    日
                                      書記官  賴榮順


司法院資訊處製作；財團法人民間司法改革基金會備份。
